臺灣高等法院高雄分院刑事判決　　　　　　　　　九十年度交上更(一)字第一五號
　　上　訴　人
　　即　被　告　乙○○
　　選任辯護人　戴國石
　　　　　　　　蔡吉記
右上訴人因業務過失案件，不服臺灣澎湖地方法院八十八年度交訴字第一一號中華民
國八十八年八月五日第一審判決（起訴案號：臺灣澎湖地方法院檢察署八十七年度偵
字第七０八號），提起上訴，判決後，經最高法院發回更審，本院判決如左：
      主  文
原判決撤銷。
乙○○從事業務之人，因業務上之過失致人於死，處有期徒刑陸月，如易科罰金，以
參佰元折算壹日。緩刑貳年。
      事  實
一、乙○○係澎湖縣警察局消防隊馬甲分隊（現改隸澎湖縣消防局）隊員，兼負責駕
    駛救護車執行救護勤務，駕駛救護車為其附隨業務，為從事駕駛業務之人。乙○
    ○於民國八十七年十一月十六日上午十一時十五分許，駕駛車號Ｖ０－二四一七
    號救護車，沿澎湖縣第三號道路由南往北行駛，至該路與馬甲市安宅里八九之一
    二號南側道路之交岔路口，欲右轉進入往日發水泥攪拌場救災，本應注意於距交
    岔路口三十甲尺前顯示方向燈，駛至路口後再行右轉，且應注意彎車應讓直行車
    先行，且依當時天候晴朗、日間光線充足，視距良好，路面無障礙物，並無不能
    注意之情形，乙○○竟因不熟悉救災現場，而未於距該交岔路口三十甲尺前顯示
    右轉方向燈，而於救護車駛過該交岔路口中心點約二甲尺，發現需右轉進入馬甲
    市安宅里八九之一二號南側道路，乃先倒車後，始顯示方向燈右轉，又乙○○復
    疏未注意右後方有蔡慶霖騎乘車號ＬＤＪ－０六六號重型機車同向亦至該交岔路
    口，即貿然右轉，適蔡慶霖亦疏於注意車前狀況及聞救護車警號立即避讓，致閃
    避不及而撞及救護車右前輪上方葉子板，蔡慶霖因而人車倒地，受有頭部傷害合
    併嚴重腦挫傷、右側額顳及左側頂顳額枕粉碎骨折、腦內及腦幹出血等傷害，經
    送醫急救，延於同日下午七時二十分許不治死亡。
二、案經乙○○主動向警察機關報案表明其為肇事者並接受裁判，經澎湖縣警察局馬
    甲分局報請臺灣澎湖地方法院檢察署檢察官偵查起訴。
    理  由
一、訊據上訴人即被告乙○○（下稱被告）固坦承於右揭時地駕駛救護車與被害人蔡
    慶霖所騎乘機車發生碰撞，致被害人死亡之事實，惟否認有過失，辯稱其駕駛之
    救護車有開啟警笛、警示燈，且右轉時，亦有打方向燈及注視右後視鏡，確定無
    來車才右轉，其已盡注意義務，而被害人因疏未注意依道路交通安全規則規定避
    讓救護車，乃撞及救護車，其並無過失責任，且有信賴原則之適用，再其駕駛救
    護車馳往火災現場進行救護，係緊急避難之行為，縱有過失，亦屬阻卻違法而不
    罰等語。經查：
    (一)被告駕駛救護車沿澎湖縣第三號道路行駛，至該路與馬甲市安宅里八九之一
        二號南側道路交岔路口，欲右轉進入馬甲市安宅里八九之一二號南側道路，
        因不熟悉救災現場，救護車駛過該交岔路口中心點約二甲尺，乃先倒車再右
        轉，然車身甫右轉約十五度，即遭右後方同向行駛之被害人機車撞上等情，
        迭據被告供述在卷，核與證人陳統壹在警訊證述情節相符，再依道路交通事
        故調查報告表及照片所示，在第三號道路北向慢車道靠近上開交岔路口中心
        處有掉落物，並由此處向東北方向延伸至路旁圍牆有刮地痕長約五．五甲尺
        ，沿刮地痕兩旁有掉落物，刮地痕終點則有機車倒地及血跡一處，此亦有道
        路交通事故調查報告表及照片附卷可稽，從而被告此部分供述，應堪信為真
        正。
    (二)按汽車行駛至交岔路口，右轉彎時，應距交岔路口三十甲尺前顯示方向燈，
        駛至路口後再行右轉，且轉彎車應讓直行車先行，道路交通安全規則第一百
        零二條第一項第三款及第六款分別定有明文。被告領有駕駛執照，當知上開
        規定，且被告雖駕駛救護車，然綜觀道路交通安全規則規定意旨，除道路交
        通安全規則第九十三條第二項、第九十八條第一項第三款、第一百十三條等
        有特別規定外，應仍有遵守其他相關規定之注意義務，而道路交通規則第一
        百零一條第六款雖規定汽車聞有救護車之警號時，不論來自何方，均應立即
        避讓，並不得在後跟蹤急駛，但仍不得據此主張排除遵守其他相關規定之適
        用。又參以照片所示，當時天候晴朗、日間光線充足，視距良好，路面無障
        礙物，被告當無不能注意之情事。惟被告因不熟悉救災現場，沿路尋找救災
        現場，於救護車駛過該交岔路口中心點約二甲尺，發現需右轉進入馬甲市安
        宅里八九之一二號南側道路，乃先倒車後，始顯示方向燈右轉，其均未見被
        告駕車同向行駛，然車身甫右轉十五度即遭被害人機車撞上等情，已經被告
        供述明確，是被告未及於距該交岔路口三十甲尺前顯示右轉方向燈，而於交
        岔路口顯示方向燈後旋右轉，已有違上開規定。再依一般常情，被告駕駛之
        救護車甫右轉十五度即遭被害人機車撞上，足見被害人係駕車於被告右後方
        直行，並已近該交岔路口，當非憑空竄出，則被告於準備倒車及右轉前，竟
        均未見被害人機車，被告當時未盡注意義務已明，況被告自承駕駛之救護車
        右側鏡子有死角（見本院九十年十二月十七日訊問筆錄），是被告於右轉時
        ，本應更加注意後方直行車，然被告均未發見被告機車，被告駕車有過失，
        至為明確。本件經送台灣省車輛行車事故覆議鑑定委員會鑑定結果，亦認被
        告未注意右後方直行機車，為肇事原因，此有台灣省車輛行車事故覆議鑑定
        委員會交覆字第八八００五三號鑑定意見書可佐（見八十七年度偵字第七０
        八號卷第十九頁）。至台灣省高屏澎區車輛行車事故鑑定委員會鑑定結果雖
        認被告無肇事原因，被害人未避讓救護車為肇事原因（見同上偵查卷第九、
        十頁），然台灣省高屏澎區車輛行車事故鑑定委員未審酌被告仍有遵守其他
        相關規定之注意義務，是此部分鑑定意見尚不可採。另被害人騎機車疏於注
        意車前狀況及聞救護車警號立即避讓，致閃避不及而撞及救護車，固同為本
        件肇事之因素，然被告所為亦難辭過失之咎。從而被告所辯係被害人未避讓
        救護車肇事，其並無過失一節，即難採取。
    (三)次按刑法第二十四條第一項規定所謂之緊急避難行為，須自己或他人之生命
        、身體、自由、財產猝遇危險之際，非侵害他人法益別無救護之途，為必要
        條件。被告當時駕駛救護車正欲往火災現場，車上並未有傷患，已經被告於
        本院審理中陳明，是被告該時當無非侵害他人法益別無救護之途之緊急避難
        情形，被告此部分辯解，即無足取。再按汽車駕駛人對於防止危險發生之相
        關交通法令之規定，業已遵守，並盡相當之注意義務，以防止危險發生，始
        可信賴他人亦能遵守交通規則並盡同等注意義務。若因此而發生交通事故，
        方得以信賴原則為由免除過失責任（最高法院八十四年度台上字第五三六０
        號判例參照）。查被告疏未注意於交岔路口三十甲尺前顯示右轉方向燈，且
        未讓右後直行機車先行，顯未遵守交通法規，且未盡相當之注意義務，已如
    前述，依前開最高法院八十四年度台上字第五三六０號判例意旨，自無信賴
        原則之適用，被告此部分辯解，自屬無據。
    (四)被害人因本件車禍受傷，不治死亡，已經台灣澎湖地方法院檢察署檢察官督
        同法醫師相驗屬實，製有相驗筆錄、驗斷書及相驗屍體證明書等附卷可稽，
        是被告之過失行為與被害人之死亡結果間有相當因果關係。
    綜上所述，被告業務過失致死犯行堪以認定。
二、被告乙○○係澎湖縣警察局消防隊馬甲分隊（現改隸澎湖縣消防局）隊員，兼負
    責駕駛救護車執行救護勤務，駕駛救護車為其附隨業務，此據其供明在卷，為從
    事駕駛業務之人，於執行業務中開車肇事，致人於死，核其所為，應成立刑法第
    二百七十六條第二項之罪。被告於肇事後向警報案，接受偵訊並坦承肇事，有道
    路交通事故調查報告表及警訊筆錄可稽，為對於未發覺之罪自首而受裁判，應依
    刑法第六十二條前段規定，減輕其刑。
三、原審以被告罪證明確，予以論罪科刑，固非無見。惟被告行為後，刑法第四十一
    條已於中華民國九十年一月四日修正規定為：「犯最重本刑為五年以下有期徒刑
    之刑之罪，而受六個月以下有期徒刑或拘役之宣告，因身體、教育、職業、家庭
    之關係或其他正當事由，執行顯有困難者，得以一元以上三元以下折算一日，易
    科罰金。但確因不執行所宣告之刑，難收矯正之效，或難以維持法秩序者，不在
    此限。」「併合處罰之數罪，均有前項情形，其應執行之刑逾六月者，亦同」，
    並於同年月十日經總統甲布施行。又刑法規定其中事關執行如易服勞役、易科罰
    金、易以訓誡、數罪併罰之定執行刑及緩刑等，不應適用舊法，無依刑法第二條
    第一項規定之適用。（最高法院二十九年上字第五二五號判例參照）。原審未及
    適用新法，諭知有期徒刑易科罰金之折算標準，尚有未洽。被告上訴意旨否認有
    過失，雖為無理由，然原判決既有上述可議，仍應由本院將原判決撤銷改判。爰
    審酌被告前未曾犯罪，有台灣高等法院被告全國前案紀錄表足憑，因駕駛救護車
    急往火災現場救護，一時輕忽而肇事，肇事後已與被害人屬達成民事和解，有和
    解書在卷可憑，又被害人亦與有過失等一切情狀，量處有期徒刑六月，並諭知易
    科罰金之折算標準。又被告前未曾受有期徒刑以上刑之宣告，已如前述，其經此
    教訓，應知警惕，當無再犯之虞，本院認以暫不執行為適當，仍如原審併宣告緩
    刑二年，以勵自新。
據上論結，應依刑事訴訟法第三百六十九條第一項前段、第三百六十四條、第二百九
十九條第一項前段、刑法第二百七十六條第二項、第四十一條第一項、第六十二條前
段、第七十四條第一款、罰金罰鍰提高標準條例第一條前段、第二條，判決如主文。
本案經檢察官彭南雄到庭執行職務。
中    華    民    國     九十一     年       一       月      二十二    日
                              臺灣高等法院高雄分院刑事第二庭
                                  審判長法官  曾永宗
                                        法官  邱永貴
                                        法官  郭玫利
右正本證明與原本無異。
如不服本判決，應於判決送達後十日內向本院提出上訴狀，其未述理由者並應於提
出上訴狀後十日內向本院補提理由書（應附繕本)。
                                      書記官  高惠珠
中    華    民    國     九十一     年       一       月      二十四    日
附錄本判決論罪科刑法條
刑法第二百七十六條第二項：
從事業務之人，因業務上之過失犯前項之罪者，處五年以下有期徒刑或拘役，得併科
三千元以下罰金。
                         Ｑ
